【裁判字號】    97,訴,794
【裁判日期】    980720
【裁判案由】    拆屋還地
【裁判全文】
臺灣桃園地方法院民事判決               97年度訴字第794號
原      告  甲○○○
訴訟代理人  李後政律師
被      告  乙○○
被      告  丙○○
上  一  人
訴訟代理人  戊○○
被      告  辛○○
            壬○○○
            丁○○○
兼上二  人
訴訟代理人  庚○○
被      告  己○○
上列當事人間拆屋還地事件，本院於民國98年7 月6 日言詞辯論
終結，判決如下：
    主      文
被告乙○○應將坐落桃園縣大溪鎮○○段二九、二九之一地號土
地上之地上物，如附件複丈成果圖所示之Ａ部分（面積三八五平
方公尺）、Ｂ部分（面積三一三平方公尺）全部拆除，將土地回
復原狀返還予原告及其他共有人；並給付原告新臺幣壹萬貳仟捌
佰柒拾伍元；及自民國九十七年七月二日起至返還前開土地之日
止，按年給付原告新臺幣貳仟伍佰柒拾伍元。
被告庚○○應將坐落桃園縣大溪鎮○○段二八、二九地號土地上
之地上物，如附件複丈成果圖所示之編號Ｃ（面積三八平方公尺
）、Ｄ（面積二○三平方公尺）、Ｅ部分（面積一一一平方公尺
）、Ｆ（面積一九九平方公尺）全部拆除，將土地回復原狀返還
原告及其他共有人。
原告其餘之訴駁回。
訴訟費用由被告乙○○負擔百分之五十、被告庚○○負擔百分之
二十五，餘由原告負擔。
本判決第一項於原告以新台幣壹佰貳拾陸萬元為被告乙○○供擔
保後，得為假執行。本判決第二項於原告以新臺幣柒拾玖萬元為
被告庚○○供擔保後，得為假執行。
原告其餘假執行之聲請駁回。
    事實及理由
壹、程序方面：
    按訴狀送達後，原告不得將原訴變更或追加他訴，但不變更
    訴訟標的，而補充或更正事實上或法律上之陳述者，非為訴
    之變更或追加。又被告於訴之變更或追加無異議，而為本案
    之言詞辯論者，視為同意變更或追加。民事訴訟法第255 條
    第1 項、第2 項、第256 條分別定有明文。本件原告起訴時
    其訴之聲明：「(一)被告乙○○應將坐落桃園縣大溪鎮○○段
    28、28-1、29、29-1地號土地（下稱系爭土地）上之地上物
    （以實測為準）全部拆除，將土地回復原狀並返還予原告及
    其他共有人。(二)被告乙○○應給付原告新台幣（下同）31,0
    34元及自起訴狀送達翌日起至返還第1 項土地之日起，按年
    給付原告6,206 元。(三)被告丙○○應將系爭土地上之地上物
    （以實測為準）全部拆除，將土地回復原狀並返還予原告及
    其他共有人。(四)被告丙○○應給付原告31,035元及自起訴狀
    送達翌日起至返還第1 項土地之日止，按年給付原告6,207
    元。(五)原告願供擔保，請求准予宣告假執行。」，嗣原告先
    於民國98年5 月18日具狀變更其(一)、(三)項聲明為：「(一)被告
    乙○○應將坐落桃園縣大溪鎮○○段29、29-1地號土地上之
    地上物，如附圖所示之編號A （面積385 平方公尺）、B 部
    分（面積313 平方公尺）全部拆除，將土地回復原狀並返還
    予原告及其他共有人。(三)被告丙○○應將坐落桃園縣大溪鎮
    ○○段28、29 、29-1 地號土地上之地上物，如附圖所示之
    編號C （面積38 平 方公尺）、D （面積203 平方公尺）、
    E 部分（面積111 平方公尺）、F 部分（面積199 平方公尺
    ）全部拆除，將土地回復原狀並返還予原告及其他共有人。
    」，原告此部分聲明變更，係經本院囑託地政機關實地測量
    後，原告依複丈成果圖所示，補充被告實際占有面積，核屬
    不變更訴訟標的而補充事實上及法律上之陳述，依民事訴訟
    法第256 條規定，非為訴之變更、追加。原告嗣於98年6 月
    2 日具狀追加庚○○、辛○○、壬○○○、丁○○○、己○○為被告，並聲明：「被告丙○○、辛○○、庚○○、己○○、壬○○○、丁○○○應將坐落桃園縣大溪鎮○○段28、
    29、29 -1 地號土地上之地上物，如附圖所示之編號C （面
    積38平方公尺）、D （面積203 平方公尺）、E 部分（面積
    111 平方公尺）、F 部分（面積199 平方公尺）全部拆除，
    將土地回復原狀並返還予原告及其他共有人。」，被告丙○○、庚○○、辛○○、壬○○○、丁○○○、己○○就原告
    之追加無異議而為本案之言詞辯論，依前開法律規定，視為
    同意追加。
貳、實體方面：
一、原告主張：
  (一)系爭土地為原告及訴外人李傳水、李詩標、李傳上、李詩清
    、李犁、李詩寶、李香娘、李阿捌、李進、李傳德、李阿海
    所共有，原告之應有部分各為72分之6 。詎系爭土地遭被告
    無權占有如複丈成果圖所示，為此，爰依所有物返還請求權
    之法律關係請求判決如聲明第1 、2 項所示。
  (二)另依系爭土地之申報地價，計算相當於租金之損害賠償額合
    計為148,966元（計算式如附表1所示），5年合計為744,830
    元，而原告之應有部分為72分之6，以被告丙○○、乙○○
    各占有2分之1計算，請求損害賠償金為如聲明第3、4項所示
    。
  (三)並聲明：
    1.被告乙○○應將坐落桃園縣大溪鎮○○段29、29-1地號土
      地上之地上物，如附圖所示之編號A（面積385平方公尺）
      、B部分（面積313平方公尺）全部拆除，將土地回復原狀
      並返還予原告及其他共有人。
    2.被告丙○○、辛○○、庚○○、己○○、壬○○○、丁○○○應將坐落桃園縣大溪鎮○○段28、29、29-1地號土地
      上之地上物，如附圖所示之編號C（面積38平方公尺）、D
      （面積203平方公尺）、E部分（面積111平方公尺）全部
      拆除，將土地回復原狀並返還予原告及其他共有人。
    3.被告乙○○應給付原告31,034元及自起訴狀送達翌日起至
      返還第1項土地之日起，按年給付原告6,206元。
    4.被告丙○○應給付原告31,035元及自起訴狀送達翌日起至
      返還第1項土地之日止，按年給付原告6,207元。
    5.原告願供擔保，請求准予宣告假執行。
二、被告則以：
  (一)被告乙○○部分：
    1.被告占有系爭土地係因被告之父李犁係共有人之一，故其
      並非無權占有。
    2.原告就系爭土地之應有部分僅72分之6 ，豈能主張被告占
      有部分係其應有部分。
    3.系爭土地因被告之姐簡金釵死亡，其唯一之女兒又在美國
      ，故尚未辦理繼承登記。
    4.並聲明：原告之訴駁回。
  (二)被告丙○○部分：
    1.被告係因工作之便始將戶籍遷至系爭土地上建物（即桃園
      縣大溪鎮月眉里8 鄰41號），惟該建物並非被告所有，而
      係被告庚○○所有。
    2.並聲明：原告之訴駁回。
  (三)被告庚○○、壬○○○、丁○○○部分：
    1.桃園縣大溪鎮月眉里8 鄰41號之建物從前係被告庚○○所
      重修，並與訴外人高李寶春一起經營豆干店。
    2.並聲明：原告之訴駁回。
  (四)被告辛○○、己○○部分：
    1.桃園縣大溪鎮月眉里8 鄰41號之建物係被告庚○○所重修
      ，渠等並未居住在該建物。
    2.並聲明：原告之訴駁回。
三、兩造不爭執事項:
  (一)系爭土地為原告及其他共有人所共有，原告之應有部分各為
    72分之6。
  (二)被告乙○○之父李犁為系爭29、29-1地號土地之共有人之一
    ，李犁死亡後，其繼承人尚未辦理繼承登記。
  (三)系爭29、29-1地號土地上門牌號碼為桃園縣大溪鎮月眉里8
    鄰42號建物即複丈成果圖所示A 部分為被告乙○○所有，而
    複丈成果圖所示B 部分為舖設水泥地面，現亦為被告乙○○
    占有使用。
  (四)系爭28、29地號土地上門牌桃園縣大溪鎮月眉里8 鄰41號建
    物之納稅義務人係被告庚○○，而複丈成果圖所示C 、D 、
    E、F部分，現為被告庚○○占有並經營豆干店。
四、法院之判斷：
  (一)按所有人對於無權占有或侵奪其所有物者，得請求返還之。
    對於妨害其所有權者，得請求除去之。有妨害其所有權之虞
    者，得請求防止之。民法第767 條定有明文。又同法第821
    條規定，各共有人對於第三人，得就共有物之全部，為本於
    所有權之請求，此項請求權既非必須由共有人全體共同行使
    ，則以此為標的之訴訟，自無由共有人全體共同提起之必要
    。所謂本於所有權之請求權，係指民法第767 條所規定之物
    權的請求權而言，故對於無權占有或侵奪共有物者，請求返
    還共有物之訴，得由共有人中之一人單獨提起，惟依民法第
    821 條但書規定，應求為命被告向共有人全體返還共有物之
    判決而已。有最高法院28年上字第2361號判例可據。再未經
    共有人協議分管之共有物，共有人對共有物之特定部分占用
    收益，須徵得他共有人全體之同意。如未經他共有人同意而
    就共有物之全部或一部任意占用收益，他共有人得本於所有
    權請求除去其妨害或請求向全體共有人返還占用部分。亦有
    最高法院74年度第2 次民事庭會議決定(三)可資參照。再以無
    權占有為原因，請求返還所有物之訴，被告對原告就其占有
    之物有所有權存在之事實無爭執，僅以非無權占有為抗辯者
    ，原告於被告無權占有之事實，無舉證責任，被告應就其取
    得占有，係有正當權源之有利事實證明之。
  (二)原告主張其為系爭土地共有人，系爭土地為被告乙○○、庚○○分別占有如附表所示A 、B 及C 、D 、E 、F 所示位置
    及面積之事實，為兩造所不爭，並有桃園縣大溪地政事務所
    複丈成果圖（本院卷第52頁）、桃園縣政府地方稅務局大溪
    分局函附房屋稅籍記錄表（本院卷第159 頁）在卷可稽，堪
    認屬實。被告乙○○抗辯其亦係土地共有人並非無權占有云
    云，依上說明，即應由被告乙○○就其有占有權源之事實負
    舉證責任。查系爭29、29-1地號土地並無分管契約存在，為
    原告及被告乙○○所不爭執（見本院卷第83頁），被告乙○○之父李犁為系爭29、29-1地號土地共有人，有土地登記謄
    本在卷可稽，李犁死亡後被告乙○○雖未辦理繼承登記，依
    民法第759 條規定雖不影響被告乙○○取得不動產之所有權
    ，惟系爭29、29-1地號土地共有人間既無分管契約存在，被
    告乙○○亦不能證明其他共有人同意其占有使用複丈成果圖
    所示A 、B 部分，則被告乙○○就其占有系爭29、29-1地號
    土地A 、B 部分難謂有正當權源，所辯有權占有云云，並無
    可採。被告庚○○抗辯希望能向原告購買所占用之土地。然
    被告庚○○得否向原告買受其無權占有之土地，仍應本於當
    事人之意思，此並無解於被告庚○○係無權占有之事實。又
    被告庚○○另抗辯其已向桃園縣大溪地政事務所申請時效取
    得地上權登記，並提出桃園縣大溪地政事務所函一份為證（
    本院卷第151 頁）。惟按「因時效取得地上權登記請求權者
    ，不過有此請求權而已，在未依法登記為地上權人以前，仍
    不得據以對抗土地所有人，而謂其係有權占有。又占有人之
    占有，縱已具備時效取得地上權之要件，倘係在土地所有權
    人或管理權人依民法第767 條規定提起訴訟後，始向管轄地
    政機關聲請登記者，受訴法院毋庸就占有人是否具備時效取
    得地上權登記之要件，為實體上裁判」（最高法院88年度台
    上字第1729號判決意旨參照），又：「土地占有人因時效而
    取得地上權登記請求權者，向該管地政機關聲請為地上權登
    記，如經地政機關受理，受訴法院固應就占有人是否具備取
    得地上權之要件，為實體上之裁判，惟此之向該管地政機關
    為地上權登記之聲請，限於土地所有人對占有人提起拆屋還
    地訴訟前為之，蓋因時效而取得地上權登記請求權者，不過
    有此請求權而已，在未登記為地上權人以前，仍不得據以對
    抗土地所有人而認其非無權占有。土地所有人本於所有權主
    張占有人無權占有土地，對占有人起訴而為請求後，占有人
    始向地政機關為地上權登記之聲請，若認法院仍必須就占有
    人是否具備取得地上權之要件，為實體上之調查審認，將導
    致占有人於訴訟中利用向地政機關為地上權登記之聲請手段
    ，阻撓及拖延訴訟之進行，影響土地所有人之權益，自非可
    取。」（同院88年度台聲字第203 號裁判意旨參照）。經查
    ，原告係於97年5 月13日提起本件拆屋還地訴訟，有起訴狀
    本院收文章戳可稽，而被告庚○○係於98年3 月31日始向大
    溪地政事務所申請時效取得地上權登記，亦有上開大溪地政
    事務所函一份存卷可參，被告庚○○申請時效取得地上權登
    記之日期顯在原告提起本件拆屋還地之訴日期以後，至為明
    確。雖原告起訴時係以丙○○為被告訴請拆屋還地，然被告
    丙○○於言詞辯論時抗辯庚○○就該房屋始有處分權，經原
    告於98年6 月8 日追加庚○○為本件被告，被告庚○○為本
    件當事人之實際日期雖在其申請時效取得地上權登記之日期
    之後，惟本院前於97年9 月18日履勘被告庚○○所有之桃園
    縣大溪鎮月眉里8 鄰月眉41號房屋現場，有勘驗筆錄可稽，
    而被告丙○○更於本院98年1 月9 日言詞辯論期日提出桃園
    縣大溪鎮月眉里8 鄰月眉41號之桃園縣政府地方稅務局房屋
    稅籍證明書及被告庚○○戶籍謄本，顯見被告庚○○已知悉
    原告提起本件拆屋還地訴訟，其於98年3 月31日向大溪地政
    事務所申請時效取得地上權登記，顯係欲以此登記之申請手
    段，阻撓及拖延訴訟之進行，影響土地所有人之權益，依上
    開最高法院實務見解，被告庚○○既係在原告提起本件拆屋
    還地訴訟後，始為申請時效取得地上權登記，本院自毋庸就
    被告庚○○是否具備時效取得地上權之要件為實體審查。從
    而，原告主張被告乙○○無權占有系爭土地如附圖複丈成果
    圖所示編號A （面積385 平方公尺）、B 部分（面積313 平
    方公尺）部分；被告庚○○無權占有系爭土地如附圖複丈成
    果圖所示編號C （面積38平方公尺）、D （面積203 平方公
    尺）、E 部分（面積111 平方公尺）、F （面積199 平方公
    尺）部分土地，即堪採信。原告依所有物除去及返還請求權
    ，請求被告乙○○、庚○○分別將系爭土地上如附件複丈成
    果圖所示A 、B 及C 、D 、E 、F 部分之地上物拆除，將土
    地回復原狀返還予原告及其他共有人，洵屬有據，自應准許
    。至原告併訴請被告丙○○、辛○○、壬○○○、丁○○○
    、己○○將系爭土地如附圖複丈成果圖所示C 、D 、E 、F
    地上物拆除，將土地返還原告及其他共有人部分，被告丙○○、辛○○、壬○○○、丁○○○、己○○既否認有無權占
    有系爭土地，自應由原告就此負舉證責任。原告雖提出桃園
    縣大溪鎮月眉里8 鄰月眉41號之建物現由被告丙○○之配偶
    即訴外人高李寶春經營豆干店，然此至多僅能證明高李寶春
    在上開建物經營豆干店，並無法據此認定附件複丈成果圖所
    示C 、D 、E 、F 土地上建物，被告丙○○、辛○○、壬○○○、丁○○○、己○○有管理處分權能，原告就此部分既
    不能證明，則其請求被告丙○○、辛○○、壬○○○、丁○○○、己○○應將如附件複丈成果圖所示C 、D 、E 、F 部
    分土地返還原告及其他共有人之部分，為無理由，應予駁回
    。
  (三)次按無法律上原因而受利益，致他人受損害者，應返還其利
    益，民法第179 條前段定有明文。而無權占有他人之土地，
    可能獲得相當於租金之利益，亦為社會通常之觀念（最高法
    院61年台上字第1695號判例參照）。被告乙○○無權占有使
    用原告共有之前開土地，而妨害原告之使用收益，致原告受
    有相當於租金之損害，原告依不當得利規定，請求被告乙○○給付相當於租金之不當得利，即屬正當。又城市地方房屋
    租金，以不超過土地及建築改良物申報總價額年息10％為限
    ，土地法第97條第1 項定有明文。而土地法第97條所謂土地
    及建築物之總價額，土地價額依法定地價，建築物價額依該
    管直轄市或縣（市）地政機關估定之價額，土地法施行法第
    25條亦有明文。又法定地價係土地所有人依土地法規定所申
    報之地價；在平均地權條例施行區域，係指土地所有權人於
    地政機關舉辦規定地價或重新規定地價時之公告申報期間內
    自行申報之地價，如土地所有權人未於公告期間申報地價者
    ，以公告地價80％為其申報地價，亦有土地法第148 條、平
    均地權條例第16條可資參照。再所謂年息10％為限，乃指土
    地租金之最高限額而言，並非必須依照申報價額年息10％計
    算，此項租金規定除得作為計算不當得利之基準外，尚須斟
    酌土地位置、工商繁榮程度、使用人利用房屋之經濟價值、
    所受利益，彼等關係及社會感情等情事以為決定。
  (四)被告乙○○無權占有系爭土地如附件複丈成果圖所示A 部分
    29-1地號面積202 平方公尺、29地號183 平方公尺，B 部分
    29-1地號171 平方公尺、29地號142 平方公尺（即29地號合
    計325 平方公尺，29-1地號合計373 平方公尺），有複丈成
    果圖在卷可稽，而系爭29-1地號土地地目為建，使用分區為
    特定農業區，96年當期申報地價為每平方公尺960 元，系爭
    29地號土地地目為建，當期申報地價為每平方公尺800 元，
    上開二筆土地原告之應有部分均各為6/72，有原告所提土地
    登記謄本在卷可稽。又上開二筆地號土地坐落桃園縣大溪鎮
    郊區縣轉入小路後，沿途道路狹窄，四周均為農田，
    並無商業經濟行為，被告乙○○在系爭29、29-1地號土地上
    ，其中A 部分係搭建鐵皮屋使用，B 部分則為舖設水泥地面
    供建築物附屬使用，並無從事商業活動，為本院履勘現場所
    得，並有勘驗筆錄在卷可稽，本院斟酌上情，認原告請求被
    告乙○○給付相當於租金之不當得利，以土地申報總價年息
    5%為適當，則原告請求被告乙○○給付起訴前5 年之不當得
    利金額為12,875元，計算式：【（800x325）+（960x373）
    】x5 %x6/72=2575（元以下四捨五入），2575x5=12875。
    原告依不當得利請求權，請求被告乙○○給付12,875元，及
    自起訴狀繕本送達翌日起即97年7 月2 日（起訴狀繕本於97
    年6 月20日寄存送達）起至交還土地之日止，按年給付原告
    2,575 元，為有理由，應予准許，逾此部分之請求，為無理
    由，應予駁回。
  (五)末原告起訴時其訴之聲明第四項係請求被告丙○○給付相當
    租金之損害，原告於98年6 月8 日言詞辯論期日當庭所提準
    備一狀，就原訴之聲明第三項雖有變更，惟就訴之聲明第四
    項則無變更（見本院卷第148 頁），被告丙○○既無無權占
    有原告共有土地之事實，已如前述，則原告請求被告丙○○
    給付相當於租金之不當得利，即屬無據，應予駁回。
  (六)假執行宣告：原告陳明願供擔保為假執行宣告，就原告勝訴
    部分，核無不合，爰分別酌定相當之擔保金額准許之。至於
    原告敗訴部分，其假執行之聲請即失所依據，應併予駁回。
五、本件事證已臻明確，兩造其餘攻擊防禦方法及舉證，經核於
    判決之基礎及結果均無影響，無庸一一論列，附此敘明。
六、訴訟費用負擔之依據：民事訴訟法第79條、第85條第1 項但
    書。
中    華    民    國    98    年    7     月    20    日
                  民事第三庭    法  官  黃斯偉
以上正本係照原本作成
如對本判決上訴，須於判決送達後20日內向本院提出上訴狀
中    華    民    國    98    年    7     月    21    日
                                書記官  伍幸怡


司法院資訊處製作；財團法人民間司法改革基金會備份。
